【裁判字號】    98,上訴,1808
【裁判日期】    980609
【裁判案由】    誣告等
【裁判全文】
臺灣高等法院刑事判決                98年度上訴字第1808號
上  訴  人  臺灣台北地方法院檢察署檢察官
上  訴  人
即  被  告  乙○○
            甲○○
共      同
選任辯護人  洪文浚律師
上列上訴人等因誣告等案件，不服臺灣台北地方法院97年度訴字
第1335號、98年度訴字第38號，中華民國98年3月17日第一審判
決（起訴案號：臺灣台北地方法院檢察署96年度偵續一字第197
號暨追加起訴案號：97年度偵字第26485號），提起上訴，本院
判決如下：
    主  文
原判決關於甲○○誣告部分撤銷。
甲○○共同意圖他人受刑事處分，向該管公務員誣告，處有期徒
刑拾月，減為有期徒刑伍月，扣案之扳手壹把沒收。
其他上訴駁回。
    事  實
一、乙○○為位在臺北市○○區○○街36巷7號4樓及頂樓鐵皮屋
    之屋主，丙○則居住在臺北市○○區○○街36巷5號4樓，二
    人於民國（下同）95年7月間，因乙○○擴建前開鐵皮屋及
    丙○前揭房屋之屋內天花板有漏水情事而起爭執，遂相約於
    95年7月26日下午3時許，在臺北市○○區○○街36巷7號頂
    樓，商討由乙○○賠償丙○若干金錢以解決此事。然因乙○○之弟甲○○認為丙○前開房屋之屋內天花板發生漏水情事
    錯不在乙○○，乙○○無須賠償丙○任何金錢，且丙○涉有
    破壞乙○○前開地址頂樓鐵皮屋之鐵片情事，為避免丙○繼
    續破壞乙○○前開地址頂樓鐵皮屋鐵片，竟共同基於意圖使
    丙○受刑事處分之犯意聯絡，利用乙○○與丙○相約商討賠
    償事宜之機會，於95年7月26日下午2時56分許，先以其行動
    電話門號0000000000號撥打丙○前開住處電話（02）000000
    00號通知丙○其已到頂樓，請丙○至頂樓商討前開房屋違建
    、漏水之賠償事宜等語後，旋即由甲○○於同日下午2時58
    分許，以其行動電話門號0000000000號撥打臺北市政府文山
    第二分局景美派出所（02）00000000號電話向有偵查犯罪職
    務之該派出所員警虛構上址發生竊盜案等語。嗣丙○依約定
    至頂樓後，甲○○明知丙○於同日下午2時許，在臺北市○○區○○街36巷7號頂樓，並無竊取乙○○前開鐵皮屋鐵片
    之行為，為假裝其當場逮捕竊盜現行犯丙○，竟另基於使丙○行無義務之事之犯意，旋即上前以手抓住丙○之手，佯稱
    丙○竊取伊等鐵皮等語，並強拖丙○行走約數公尺至上址頂
    樓女兒牆旁，而以強暴之方式，使丙○行無義務之事，未幾
    臺北市政府警察局文山第二分局萬盛派出所員警戊○○、庚○○據報到場，甲○○旋因員警制止始放手。甲○○並接續
    前開基於意圖使丙○受刑事處分之犯意，立即向有偵查犯罪
    職務之該派出所員警戊○○、庚○○虛捏伊是現場抓到丙○
    持扳手一支偷拆乙○○所有頂樓鐵皮屋之鐵片等語，而向該
    管公務員誣告，並提出預先持其所有至現場欲作為誣指丙○
    竊盜之扳手一支予員警，而偽造證據。復乙○○與丙○因涉
    嫌毀損等案件，於同日下午某時許，前往位在臺北市文山區
    ○○○路5段151號之臺北市政府警察局文山第二分局萬盛派
    出所製作筆錄時，陪同乙○○前往上開萬盛派出所製作筆錄
    之甲○○竟另基於加害生命、身體之事恐嚇他人之犯意，向
    丙○恫嚇稱：「你給我小心一點」、「你看我怎麼整你，我
    要你死得好看」等加害生命、身體之話語恐嚇丙○，使丙○
    心生畏懼，致生危害於安全。乙○○並於同日下午4時許，
    在上開萬盛派出所內，接續前開基於意圖使丙○受刑事處分
    之犯意，向有偵查犯罪職務之該派出所員警戊○○虛捏伊於
    當日下午2時40分許發現一個陌生人（即丙○）正手持一把
    固定扳手在拆卸伊等家的鐵皮之不實情節，而向該管公務員
    誣告，致臺灣臺北地方法院檢察署檢察官以95年度偵字第17
    818號為偵查，丙○部分嗣經臺灣臺北地方法院檢察署檢察
    官於95年12月15日以95年度偵字第17818號、第19956號、第
    21861號不起訴處分確定。
二、案經丙○訴由臺北市政府警察局文山第二分局報請臺灣臺北
    地方法院檢察署檢察官偵查起訴及追加起訴。
    理    由
壹、證據能力部分：
一、被告以外之人於偵查中向檢察官所為之陳述，除顯有不可信
    之情況者外，得為證據，刑事訴訟法第159條之1第2項定有
    明文。查證人戊○○於96年4月13日偵查中具結向檢察官所
    為之證述，並無任何顯不可信之情況，依刑事訴訟法第159
    條之1第2項規定，自得為證據。
二、次按被告以外之人於審判外之言詞或書面陳述，除法律有規
    定者外，不得作為證據。被告以外之人於審判外之陳述，雖
    不符前4條之規定，而經當事人於審判程序同意做為證據，
    法院審酌該言詞陳述或書面陳述作成時之情況，認為適當者
    ，亦得為證據。當事人、代理人或辯護人於法院調查證據時
    ，知有刑事訴訟法第159條第1項不得為證據之情形，而未於
    言詞辯論終結前聲明異議者，視為有前項之同意，刑事訴訟
    法第159條第1項、第159條之5分別定有明文。本案所據以認
    定事實之證據，部分屬傳聞證據，惟檢察官、被告乙○○及
    甲○○均未於本院言詞辯論終結前聲明異議，且被告等其及
    辯護人在準備程序中同意作為證據，本院審酌該等言詞或書
    面陳述作成之情況，並無非出於任意性或不正取供，或違法
    或不當情事，且客觀上亦無不可信之情況，堪認為適當，依
    刑事訴訟法第159條之5第2項規定，均得作為證據，先予敘
    明。
貳、實體部分：
一、被告乙○○、甲○○在原審中均坦承誣告及強制等犯行，惟
    被告甲○○矢口否認有何恐嚇犯行，辯稱：伊只有說「你要
    給我小心一點」，並未說其他話云云。經查：
  (一)被告乙○○、甲○○涉犯誣告罪、被告甲○○涉犯強制罪部
    分：
  1.上開犯罪事實，業據被告乙○○、甲○○於原審審理時坦承
    不諱，核與告訴人丙○於原審97年11月12日審判期日中到庭
    證述情節相符，復經證人戊○○於96年4月13日偵查及原審
    97年11月12日、98年2月24日審判期日中先後到庭證述屬實
    ，且經證人即時任臺北市政府警察局文山第二分局萬盛派出
    所員警己○○、庚○○於原審98年2月24日審判期日中分別
    到庭證述綦詳，並有臺北市政府警察局文山第二分局受理各
    類案件記錄表、中華電信股份有限公司（02）00000000號通
    聯記錄查詢系統查詢結果、0000000000號收費明細、臺北市
    政府警察局文山第二分局97年11月19日北市警文二分刑字第
    09732959800號函及其檢附臺北市政府警察局文山第二分局
    萬盛派出所30人勤務分配表、臺北市政府警察局文山第二分
    局98年2月6日北市警文二分刑字第09830474100號函及其檢
    附照片等件在卷可資佐證，且有扳手一把扣案可稽。本案被
    告乙○○、甲○○既均明知告訴人斯時並無竊取或毀損之犯
    行，且非刑事訴訟法第88條第2項所稱之現行犯，非不問何
    人得逕行逮捕之，猶藉詞告訴人係竊盜被告乙○○所有鐵皮
    屋之鐵片之現行犯而向有偵查犯罪職務之員警虛捏告訴人竊
    盜之情節，被告甲○○並強拉告訴人之手拖行數公尺，被告
    乙○○、甲○○顯均有意圖使丙○受刑事處分之犯意，甲○○更有施強暴使告訴人行無義務之事之故意。是被告乙○○
    、甲○○此部分之自白均與事實相符，應均堪採信。雖被告
    甲○○在本院審理中又辯稱：伊無誣告之故意云云，但其又
    稱伊拿扳手到現場是要誣賴他（指丙○）等語，其誣告之犯
    意甚明，所辯殊無可採。
  2.又證人丁○○於本院審理時結證稱：伊完工的時候，屋子的
    狀況與原審卷第64-66頁的照片所示不同，伊是做完整面做
    好的等語（見本院98年5月26日審判程序筆錄第4頁），惟證
    人丁○○所證與本案無涉，自無礙於認定被告等之犯行。
  (二)被告甲○○涉犯恐嚇罪部分：
  1.證人丙○於原審97年11月12日審理時結證稱：到派出所時，
    那時候警員還沒跟伊等談，還沒作筆錄，中間還有一個桌子
    ，伊對坐，甲○○就說「你給我小心一點」，然後就繞過桌
    子到伊旁邊，手就抵在伊腰這裡說「你看我怎麼整你，我要
    你死得好看」。因為他恐嚇伊，伊很害怕，就站起來走到警
    察旁邊去，他又回到他的座位等語無訛，核與證人戊○○於
    原審審理時結證稱：後來在警察局時，伊有聽到甲○○有類
    似小心一點之類的話，但伊不記得正確用語等語大致相符，
    堪認被告甲○○恐嚇犯行明確。
  2.被告甲○○雖以前開情詞置辯。然被告甲○○於95年10月4
    日偵查中亦不否認與告訴人間確有發生爭執，爭執當中曾經
    有講過幾句重話等語，而告訴人、證人戊○○均供稱於前開
    時間、地點，有聽聞被告對告訴人說小心一點等語，已如前
    述，再參酌證人戊○○與被告間並無怨隙，並無設詞誣攀而
    甘冒偽證追訴之風險，足見告訴人、證人姜戊○○前述所為
    之證言，應堪採信。是被告甲○○前開所辯，應屬事後卸責
    之詞，不足採信。
  (三)綜上所述，本件事證明確，被告等犯行均堪以認定，應均予
    依法論科。
二、按刑法第169條第2項之偽造證據及使用罪，原屬同條第1項
    誣告之預備行為，因其犯罪之危險性較為重大，故不必實行
    誣告，仍予獨立處罰，如果偽造此項證據持以誣告，除另犯
    其他罪名外，按照低度行為吸收於高度行為之原則，祇應論
    以第1項之誣告罪名，不應再適用第2項從重處斷（參照最高
    法院30年上字第194號判例）。次按行為人以使人行無義務
    之事或妨害人行使權利為目的，而其強暴、脅迫已達於剝奪
    人行動自由之程度者，固只成立刑法第302條第1項之剝奪他
    人行動自由罪，然苟行為人之施強暴、脅迫尚未達於剝奪他
    人行動自由之程度者，即難論以該條之罪（參照最高法院89
    年度臺上字第51號判決）。核被告乙○○上開所為，係犯刑
    法第169條第1項之誣告罪，被告甲○○所為，係犯刑法第16
    9條第1項之誣告罪、同法第304條第1項之以強暴使人行無義
    務之事罪及同法第305條之恐嚇危害安全罪。公訴意旨雖認
    被告甲○○前開以強暴使人行無義務之事部分所為應成立刑
    法第302條第1項之妨害自由罪，惟刑法第302條第1項之妨害
    自由罪係妨害他人之行動自由，其妨害自由之行為，須持續
    一相當之期間，始足當之，苟僅瞬間之片刻或極短暫之時間
    內，應僅屬妨害他人行使權利或使人行無義務之事之強制罪
    。查本案被告甲○○強拉告訴人手部，拖行約數公尺遠之距
    離，依吾人日常生活經驗，以一般人之步行時間估之，前後
    為時僅數十秒鐘，時間甚為短暫，是被告甲○○所為，應僅
    屬使人行無義務之事之強制罪，公訴人論以妨害行動自由罪
    ，尚有未洽，且已保障被告等之防禦權在案（見原審98年2
    月24日審判筆錄第18頁），起訴法條應予變更。又被告乙○○、甲○○意圖他人受刑事處分，向該管公務員誣告，同時
    復使用偽造之證據，則其等使用偽造證據之行為，應為誣告
    行為所吸收，除應成立刑法第169條第1項之罪外，不應再以
    同條第2項之罪相繩。被告乙○○、甲○○就上揭誣告犯行
    ，有犯意之聯絡及行為之分擔，皆為共同正犯。至被告甲○○所犯上述各罪，犯意各別，行為互殊，應予分論併罰。公
    訴意旨雖僅就被告二人之刑法第169條第1項之犯行提起公訴
    ，惟被告二人另犯刑法第169條第2項部分之犯罪事實，與已
    起訴之上開部分有事實上一罪關係，本院自應併予審判，附
    此敘明。
三、原審就被告乙○○所犯誣告罪部分、甲○○所犯強制罪及恐
    嚇危害安全罪部分犯罪事證明確，適用刑法28條、第169第1
    項、第304條第1項、第305條、第41條第1項前段、第51條第
    6款、第10款、第38條第1項第2款，刑法施行法第1條之1第1
    項、第2項前段，中華民國96年罪犯減刑條例第2條第1項第3
    款、第7條、第9條、第10條，並分別審酌被告乙○○虛構事
    實誣告他人犯罪，除使國家偵查權不當發動外，亦致告訴人
    疲於應訴，浪費時間、精力及費用，惡性雖非輕，惟其坦承
    犯行，態度良好；被告甲○○另以強暴之方式，使告訴人行
    無義務之事，並以加害生命、身體之話語恐嚇告訴人，兼衡
    被告等犯罪之動機、目的、手段、所生之損害及犯罪後態度
    等一切情狀，分別量處如乙○○有期徒刑3月，被告甲○○
    所犯強制罪及恐嚇危害安全罪部分均處拘役50日，併就被告
    甲○○所犯強制罪及恐嚇危害安全罪部分均諭知易科罰金之
    折算標準。又被告乙○○、甲○○均係於96年4月24日前犯
    本件誣告等犯行，所犯均合於中華民國96年罪犯減刑條例之
    減刑條件，應依該條例第2條第1項第3款之規定分別減其宣
    告刑二分之一，定其應執行刑拘役40日及諭知所定應執行刑
    易科罰金之折算標準。至於扣案之扳手一把為供被告共同犯
    罪所用之物，且屬被告所有，業據被告陳明在卷，應依刑法
    第38條第1項第2款之規定諭知沒收。經核其認事用法並無違
    誤，量刑亦屬妥適。被告乙○○上訴請求緩刑，被告甲○○
    上訴否認有恐嚇行為，並請求緩刑；檢察官上訴意旨就被告
    乙○○誣告部分認量刑偏輕，其餘則未具指摘有何不當之處
    ，均為無理由應予駁回。
四、原判決就被告甲○○誣告罪部分據以論罪科刑，固非無見，
    惟查：被告甲○○雖於原審坦承犯行，然於上訴本院後否認
    有誣告犯意，並又辯稱係臨時起意云云，顯見被告甲○○犯
    後態度不佳，且其又係主謀者，惡性較重，原審未及審酌，
    即有未洽。被告甲○○上訴雖無理由，檢察官以原判決就被
    告甲○○誣告罪部分量刑太輕為由，指摘原判決不當，為有
    理由，自應由本院將原判決關於甲○○誣告罪部分予以撤銷
    。爰審酌被告甲○○虛構事實誣告他人犯罪，除使國家偵查
    權不當發動外，亦致告訴人疲於應訴，浪費時間、精力及費
    用，惡性非輕，再衡以被告犯罪之動機、目的、手段、所生
    之損害及犯罪後態度不佳等一切情狀，量處有期徒刑10月。
    被告甲○○係於96年4月24日前犯本件誣告犯行，所犯合於
    中華民國96年罪犯減刑條例之減刑條件，應依該條例第2條
    第1項第3款之規定分別減其宣告刑二分之一。至於扣案之扳
    手一把為供被告甲○○與乙○○共同犯罪所用之物，且均屬
    被告所有，業據被告陳明在卷，爰依刑法第38條第1項第2款
    之規定諭知沒收。末按，本院認被告等犯罪事證明確，並均
    虛構事實誣告他人犯罪，除使國家偵查權不當發動外，亦致
    告訴人疲於應訴，浪費時間、精力及費用，惡性非輕，且被
    告甲○○犯後態度不佳，又均迄今仍未取得告訴人之原諒等
    情，認不宜緩刑，附此敘明。
據上論斷，應依刑事訴訟法第369條第1項前段、第368條、第364
條、第299條第1項前段，刑法第28條、第169條第1項、第38條第
1項第2款，中華民國96年罪犯減刑條例第2條第1項第3款、第7條
，判決如主文。
本案經檢察官許仲瑩到庭執行職務。
中    華    民    國    98    年    6     月    9     日
                  刑事第六庭審判長法  官  林堭儀
                                  法  官  郭豫珍
                                  法  官  張明松
誣告罪部分得上訴，強制罪部分檢察官得上訴，餘不得上訴。
以上正本證明與原本無異。
誣告罪部分如不服本判決應於收受送達後10日內向本院提出上訴
書狀，其未敘述上訴之理由者並得於提起上訴後10日內向本院補
提理由書（均須按他造當事人之人數附繕本）「切勿逕送上級法
院」。
強制罪部分檢察官如不服本判決，應於收受送達後10日內向本院
提出上訴書狀，其未敘述上訴之理由者並得於提起上訴後10日內
向本院補提理由書（均須按他造當事人之人數附繕本）「切勿逕
送上級法院」。
其餘不得上訴。
                                  書記官  游玉玲
中    華    民    國    98    年    6     月    10    日
附錄：本案論罪科刑法條全文中華民國刑法第169條意圖他人受
      刑事或懲戒處分，向該管公務員誣告者，處7年以下有期
      徒刑。
意圖他人受刑事或懲戒處分，而偽造、變造證據，或使用偽造、
變造之證據者，亦同。
中華民國刑法第304條
以強暴、脅迫使人行無義務之事或妨害人行使權利者，處3年以
下有期徒刑、拘役或3百元以下罰金。
前項之未遂犯罰之。
中華民國刑法第305條
以加害生命、身體、自由、名譽、財產之事，恐嚇他人致生危害
於安全者，處2年以下有期徒刑、拘役或3百元以下罰金。


司法院資訊處製作；財團法人民間司法改革基金會備份。
